ACORDAO-COMPLETO-2471507

ACÓRDÃO 3086/2022 ATA 17/2022 - PRIMEIRA CÂMARA

VISTOS, relatados e discutidos estes autos de recurso de reconsideração interposto por Waldir Araújo Cardoso, em face do Acórdão 4319/2019-TCU-Primeira Câmara.
ACORDAM os Ministros do Tribunal de Contas da União, reunidos em sessão da Primeira Câmara, ante as razões expostas pelo Relator e com fundamento nos artigos 32, inciso I, e 33 da Lei 8443/1992, em:
9.1. conhecer do recurso de reconsideração para, no mérito, negar-lhe provimento;
9.2. dar ciência desta deliberação ao recorrente.

Recurso de reconsideração em tomada de contas especial

Primeira Câmara

não há.

3. Interessados/Responsáveis/Recorrentes:
3.1. Interessado: Ministério da Cultura (extinta) ().
3.2. Responsáveis: Antônio Nilton Rodrigues Silva (XXX.124.992-XX); Argonautas Ambientalistas da Amazonia (02.394.180/0001-69); Carlos Eduardo de Souza Siqueira (XXX.403.602-XX); Jose Maria Reis e Souza Junior (XXX.055.202-XX); Lua Gabriel dos Santos (XXX.111.032-XX); Lucivaldo Baia Costa (XXX.633.802-XX); Marcello Augusto da Costa Aponte (XXX.977.603-XX); Rafael Caldeira Magalhães (XXX.518.602-XX); Waldir Araujo Cardoso (XXX.557.492-XX).
3.3. Recorrente: Waldir Araujo Cardoso (XXX.557.492-XX).

13.1. Ministros presentes: Benjamin Zymler (na Presidência), Walton Alencar Rodrigues (Relator), Vital do Rêgo e Jorge Oliveira.

WALTON ALENCAR RODRIGUES

Ministro Vital do Rêgo.

Adoto, como relatório, a instrução da unidade técnica (peças 256-257) , que contou com a anuência do Ministério Público junto ao TCU (peça 258) :
Trata-se de recurso de reconsideração (peça 205) interposto pelo Sr. Waldir Araújo Cardoso, na condição de Gestor de Finanças da entidade Argonautas Ambientalistas da Amazônia; contra o Acórdão 4319/2019-TCU-Primeira Câmara, rel. Ministro VITAL DO RÊGO (peça 151) . A deliberação recorrida apresenta o seguinte teor:
9.1. julgar irregulares as contas dos Srs. Rafael Caldeira Magalhães, CPF XXX.518.602-XX, Waldir Araújo Cardoso, CPF XXX.557.492-XX, Antonio Nilton Rodrigues Silva, CPF XXX.124.992-XX, Carlos Eduardo de Souza Siqueira, CPF XXX.403.602-XX, Lucivaldo Baia Costa, CPF XXX.633.802-XX, Marcello Augusto da Costa Aponte, CPF XXX.977.603-XX, e da entidade Argonautas Ambientalistas da Amazônia, CNPJ 02.394.180/0001-69, com fundamento nos arts. 1º, inciso I, 16, inciso III, alínea "b", da Lei 8.443/1992, c/c com os arts. 1º, inciso I, 209, inciso II, e 214, inciso III, do RI/TCU;
9.2. condenar solidariamente os responsáveis mencionados no subitem anterior, com fundamento no art. 19, caput, e 23, inciso III, da Lei 8.443/1992, c/c o art. 210 do Regimento Interno do TCU, ao pagamento das importâncias a seguir especificadas e fixando-lhes o prazo de 15 dias a contar das notificações para que comprovem perante este Tribunal, em respeito ao art. 214, inciso III, alínea "a", do RI/TCU, o recolhimento da dívida aos cofres do Tesouro Nacional, atualizadas monetariamente e acrescidas de juros de mora calculados a partir das datas indicadas até a data do efetivo recolhimento e com o abatimento de valores acaso já satisfeitos, nos termos da legislação vigente:
	Valor Original
	Valor da Ocorrência
	Débito/Crédito

	R$ 2.000,00
	6/5/2008
	Débito

	R$ 925,50
	27/5/2008
	Débito

	R$ 4.550,00
	29/5/2008
	Débito

	R$ 59,95
	3/7/2008
	Débito

	R$ 150,00
	30/7/2008
	Débito

	R$ 1.000,00
	5/8/2008
	Débito

	R$ 250,00
	20/10/2008
	Débito

	R$ 560,00
	24/11/2008
	Débito

	R$ 500,00
	14/1/2009
	Débito

	R$ 500,00
	15/1/2009
	Débito

	R$ 5.000,00
	19/1/2009
	Débito

	R$ 500,00
	20/1/2009
	Débito

	R$ 100,00
	6/2/2009
	Débito

	R$ 1.000,00
	9/2/2009
	Débito

	R$ 800,00
	2/3/2009
	Débito

	R$ 400,00
	3/3/2009
	Débito

	R$ 70,00
	16/3/2009
	Débito

	R$ 250,00
	17/3/2009
	Débito

	R$ 2.400,00
	30/3/2009
	Débito

	R$ 500,00
	31/3/2009
	Débito

	R$ 1.000,00
	3/4/2009
	Débito

	R$ 3.000,00
	8/4/2009
	Débito

	R$ 800,00
	13/4/2009
	Débito

	R$ 1.000,00
	14/4/2009
	Débito

	R$ 1.296,46
	15/4/2009
	Débito

	R$ 1.314,39
	29/4/2009
	Débito

	R$ 70,00
	16/3/2009
	Débito

	R$ 250,00
	17/3/2009
	Débito

	R$ 2.400,00
	30/3/2009
	Débito

	R$ 500,00
	31/3/2009
	Débito

	R$ 1.000,00
	3/4/2009
	Débito

	R$ 3.000,00
	8/4/2009
	Débito

	R$ 800,00
	13/4/2009
	Débito

	R$ 1.000,00
	14/4/2009
	Débito

	R$ 1.296,46
	15/4/2009
	Débito

	R$ 1.314,39
	29/4/2009
	Débito

	R$ 70,00
	16/3/2009
	Débito

	R$ 250,00
	17/3/2009
	Débito

	R$ 2.400,00
	30/3/2009
	Débito

	R$ 500,00
	31/3/2009
	Débito

	R$ 1.000,00
	3/4/2009
	Débito

	R$ 3.000,00
	8/4/2009
	Débito

	R$ 800,00
	13/4/2009
	Débito

	R$ 1.000,00
	14/4/2009
	Débito

	R$ 1.296,46
	15/4/2009
	Débito

9.3. julgar regulares as contas dos Srs. Luã Gabriel dos Santos, CPF XXX.111.032-XX, e José Maria Reis e Souza Junior, CPF XXX.055.202-XX, com fundamento nos artigos 1º, inciso I, 16, inciso I, 17 e 23, inciso I, da Lei 8.443/1992, c/c os artigos 1º, inciso I, 207 e 214, inciso I, do RI/TCU, dando-se quitação plena aos responsáveis; 
9.4. aplicar, com fundamento no art. 57 da Lei 8.443/1992, c/c o art. 267 do RI/TCU, multa individual no valor de R$ 3.000,00 (três mil reais) aos Srs. Rafael Caldeira Magalhães, CPF XXX.518.602-XX, Waldir Araújo Cardoso, CPF XXX.557.492-XX, Antonio Nilton Rodrigues Silva, CPF XXX.124.992-XX, Carlos Eduardo de Souza Siqueira, CPF XXX.403.602-XX, Lucivaldo Baia Costa, CPF XXX.633.802-XX, Marcello Augusto da Costa Aponte, CPF XXX.977.603-XX, e à entidade Argonautas Ambientalistas da Amazônia, CNPJ 02.394.180/0001-69, fixando o prazo de 15 dias, a partir da notificação, para que, nos termos do art. 214, inciso III, alínea "a", do RI/TCU, comprovem perante este Tribunal o recolhimento aos cofres do Tesouro Nacional do valor atualizado monetariamente desde a data do acórdão até a data do efetivo recolhimento, se for pago após o vencimento, na forma da legislação em vigor; 
9.5. autorizar, desde logo, a cobrança judicial das dívidas nos termos do art. 28, inciso II, da Lei 8.443/1992 c/c o art. 219, inciso II, do RI/TCU, caso não atendidas as notificações; 
9.6. autorizar, desde logo, caso solicitado e o processo não tenha sido remetido para cobrança judicial, o pagamento das dívidas em até 36 (trinta e seis) parcelas mensais e consecutivas, nos termos do art. 26 da Lei 8.443/1992, c/c o art. 217 do Regimento Interno/TCU, fixando-se o vencimento da primeira parcela em 15 (quinze) dias, a contar do recebimento da notificação, e o das demais a cada mês, devendo incidir sobre cada valor mensal os correspondentes acréscimos legais, na forma prevista na legislação em vigor, sem prejuízo de alertar os responsáveis de que a falta de comprovação do recolhimento de qualquer parcela implicará o vencimento antecipado do saldo devedor;
9.7. dar ciência desta deliberação ao Procurador-Chefe da Procuradoria da República no Pará, nos termos do § 3º do art. 16 da Lei 8.443/1992, c/c o § 7º do art. 209 do RI/TCU, para adoção das medidas que entender cabíveis.
HISTÓRICO 
2.	Cuidam os autos de tomada de contas especial (TCE) instaurada pelo então Ministério da Cultura, em desfavor dos Srs. Antônio Nilton Rodrigues da Silva (CPF XXX.124.992-XX) e Rafael Caldeira Magalhães (CPF XXX.518.602-XX) , este na condição de Diretor Executivo e aquele na condição de Gestor Institucional da entidade Argonautas Ambientalistas da Amazônia; em razão da omissão no dever  de prestar contas dos recursos transferidos por meio do Convênio 389/2007 (Siafi 621635) , o qual teve por objetivo implementar o Projeto "Rede Amazônica Protagonismo Juvenil" (peça 1, p. 42 e 167) .
2.1.	Com vigência estipulada em 365 dias da assinatura, ou seja, de 28/12/2007 a 27/12/2008, o convênio 389/2007 efetivamente vigeu no período de 28/12/2007 a 25/4/2010, com a prestação de contas recaindo em 24/6/2010, conforme se extrai dos autos (peça 1, p. 138) . A liberação financeira dos recursos ocorreu mediante as ordens bancárias 2008OB901151 e 2008OB901152, datadas de 10/4/2008, nos valores de R$ 355.000,00 e R$ 45.000,00, respectivamente (peça 1, p. 62-64) .
2.2.	A partir do exame da fase externa desta TCE (peças 3-5 e 34-36) , realizou-se a citação da entidade Argonautas Ambientalistas da Amazônia (CNPJ 02.394.180/0001-69) , e dos Srs. Antônio Nilton Rodrigues da Silva, Rafael Caldeira Magalhães, Carlos Eduardo de Souza Siqueira (CPF XXX.403.602-XX) , Waldir Araújo Cardoso, Luã Gabriel dos Santos (CPF XXX.111.032-XX) , Marcello Augusto da Costa Aponte (CPF XXX.977.603-XX) , Lucivaldo Baia Costa (CPF XXX.633.802-XX) e José Maria Reis e Souza Júnior (CPF XXX.055.202-XX) - peças 43-51; em decorrência da não comprovação da regular aplicação dos recursos do Convênio 389/2007 - em virtude de omissão do dever de prestar contas. 
2.3.	Posteriormente ao exame de mérito da unidade técnica (peças 95-97) e a manifestação do MPTCU (peça 98) , em despacho à peça 99, o Ministro-Relator entendeu que o processo ainda não estava apto a ter seu mérito apreciado por esta Corte, de modo que determinou o retorno dos autos à Secex/PA para promoção da citação dos responsáveis arrolados neste processo, com exceção do Sr. Luã Gabriel dos Santos, para que apresentassem suas alegações de defesa em razão das seguintes irregularidades:
	a) R$ 37.780,64 referentes a despesas não comprovadas com documentos fiscais ou recibos (quadro à peça 93, p. 4) ; 
	b) R$ 1.765,85 referentes a não comprovação integral das despesas pagas por meio dos cheques relacionados no quadro à peça 93, p. 5-7 (notas de rodapé) , e item 3.3.2. à peça 93, p.7; e 
	c) R$ 59,95 pertinentes à diferença verificada entre o cheque nº 850041 e o comprovante de despesa, conforme detalhado no item 3.4 à peça 93, p. 7.
2.4.	Dessa forma, a unidade técnica procedeu à citação (peças 101-105) da entidade Argonautas Ambientalistas da Amazônia e dos Srs. Antônio Nilton Rodrigues da Silva, Rafael Caldeira Magalhães, Carlos Eduardo de Souza Siqueira, Waldir Araújo Cardoso, Marcello Augusto da Costa Aponte, Lucivaldo Baia Costa e José Maria Reis e Souza Júnior; em decorrência da não comprovação da boa e regular aplicação dos recursos repassados mediante o Convênio 389/2007, haja vista as irregularidades listadas no item precedente (peças 106-108, 110-113 e 141) . 
2.5.	A conduta dos responsáveis pessoa física mencionados no item precedente foi deixar de comprovar, na condição de membro do conselho gestor da entidade Argonautas Ambientalistas da Amazônia, a boa e regular aplicação dos recursos do Convênio 389/2007, celebrado entre a citada entidade e a União Federal/Ministério da Cultura, em razão das seguintes irregularidades verificadas na prestação de contas da referida avença: 
	a) ausência de documentos fiscais ou recibos aptos a comprovar despesas no valor de R$ 28.100,50;
	b) ausência de documentos comprobatórios da realização integral das despesas pagas por meio dos cheques 850170, de 6/2/2009, 850199, de 3/3/2009, 850202, de 16/3/2009, 850212, de 17/3/2009, 850225, de 30/3/2009, 850272, de 15/4/2009, e 850277, de 29/4/2009, no valor de R$ 1.765,85; e
	c) pagamento de R$ 59,95 a mais por intermédio do cheque nº 850041, de 3/7/2008, no valor de R$ 1.370,00 e em favor de Luã Gabriel dos Santos, tendo em consideração que o valor declarado no respectivo comprovante de despesa é de R$ 1.310,05;
2.6.	Em face da revelia da entidade Argonautas Ambientalistas da Amazônia e dos Srs. Antonio Nilton Rodrigues Silva, Carlos Eduardo de Souza Siqueira, Lucivaldo Baia Costa, Marcello Augusto da Costa Aponte; da rejeição das alegações de defesa dos Srs. José Maria Reis e Souza Junior, Rafael Caldeira Magalhães e Waldir Araújo Cardoso; do acolhimento das alegações de defesa do Sr. Luã Gabriel dos Santos - inexistindo nos autos elementos que demonstrem a boa-fé dos responsáveis ou a ocorrência de outros excludentes de culpabilidade; a unidade técnica propôs (peças 146-148) : (i) julgar irregulares as contas da entidade Argonautas Ambientalistas da Amazônia e dos Srs. Antonio Nilton Rodrigues Silva, Carlos Eduardo de Souza Siqueira, Lucivaldo Baia Costa, Marcello Augusto da Costa Aponte, José Maria Reis e Souza Junior, Rafael Caldeira Magalhães e Waldir Araújo Cardoso; condenando-os em débito e aplicando-lhes a multa capitaneada no art. 57 da Lei 8.443/1992; e (ii) julgar regulares as contas do Sr. Luã Gabriel dos Santos. Tal proposta contou com o beneplácito do MPTCU (peça 149) . 
2.7.	Depois, esta Corte de Contas deliberou, por meio do Acórdão 4319/2019-TCU-Primeira Câmara, julgar irregulares as contas da entidade Argonautas Ambientalistas da Amazônia e dos Srs. Antonio Nilton Rodrigues Silva, Carlos Eduardo de Souza Siqueira, Lucivaldo Baia Costa, Marcello Augusto da Costa Aponte, Rafael Caldeira Magalhães e Waldir Araújo Cardoso; condenando-os em débitos e aplicando-lhes a multa capitaneada no art. 57 da Lei 8.443/1992; e (ii) julgar regulares as contas do Sr. Luã Gabriel dos Santos e do Sr. José Maria Reis e Souza Junior. 
2.8.	Irresignado, o Sr. Waldir Araújo Cardoso interpôs recurso de reconsideração (peça 205) contra o Acórdão 4319/2019-TCU-Primeira Câmara (peça 151) , espécie de recurso objeto do presente exame.
EXAME DE ADMISSIBILIDADE
3.	Reitera-se o exame preliminar de admissibilidade (peças 209-210) , acolhido por despacho do Relator, Ministro Walton Alencar Rodrigues, que conheceu do recurso interposto pelo Sr. Waldir Araújo Cardoso, com a atribuição de efeito suspensivo aos itens 9.1, 9.2, 9.4 e 9.5, estendendo-o aos demais devedores solidários (peça 212) .
EXAME TÉCNICO
4.	Delimitação
4.1.	Constitui objeto do presente recurso definir as seguintes questões:
	a) preliminar:
	a.1) prescrição do dano ao erário;
				b) mérito: 
	b.1) impossibilidade de responsabilidade solidária;
	b.2) execução do objeto pactuado e regularidade das despesas;
	b.3) ocorrência de boa-fé; e
	b.4) ausência de má-fé. 
4.2.		Registra-se que o presente exame atentará para a questão da responsabilidade subjetiva com base na Lei 13.655/2018 (Lei de Introdução às Normas do Direito Brasileiro - LINDB) , mormente no que concerne aos seus arts. 22 e 28.
EXAME TÉCNICO
Preliminar
5.	Prescrição do dano ao erário
5.1.	Ainda que o recorrente não tenha pugnado acerca da temática "prescrição do ressarcimento ao erário", tem-se que essa deve ser examinada nestes autos por se tratar de questão de ordem pública.
5.2.	A prescrição do dano ao erário assume particular relevância, dado o recente julgamento, pelo STF, do RE 636.886 (tema 899 da repercussão geral) . No exame da prescrição, a Serur tem adotado os entendimentos detalhados na peça 255, que contém estudo e pronunciamentos anteriores da secretaria sobre o tema. Nessas manifestações estão desenvolvidas as seguintes premissas, que serão utilizadas no presente exame:
	a) ao julgar o RE 636.886, o STF conferiu nova interpretação ao art. 37, § 5º, da Constituição Federal, fixando a tese de que "é prescritível a pretensão de ressarcimento ao erário fundada em decisão de Tribunal de Contas";
	b) as pretensões punitiva e de ressarcimento devem observar o mesmo regime na atividade de controle externo, dado o objetivo comum da prescrição, de fixar prazo para o Tribunal de Contas agir, para caracterizar o ilícito, identificar seu autor, dimensionar as consequências da conduta e impor as consequências legais, independentemente de tais consequências terem natureza punitiva ou ressarcitória; e
	c) até que sobrevenha norma específica, entende-se que a prescrição das pretensões punitiva e de ressarcimento, no processo de controle externo, deve observar o regime da Lei 9.873/1999, na linha dos recentes pronunciamentos do STF a respeito. Assim, sem prejuízo de se realizar o exame da prescrição também segundo o prazo decenal previsto no Código Civil, o critério adotado, na formulação da proposta de encaminhamento, será o da Lei 9.873/1999. Cabe salientar, nesse ponto, que a multa foi considerada prescrita pelo decisum condenatório. 
5.3.	Com essas explicações, passa-se à análise da prescrição no caso em exame, considerando-se as premissas indicadas anteriormente.
5.4.	Quanto à análise da prescrição segundo os critérios do Acórdão 1441/2016-TCU-Plenário, a prescrição da pretensão punitiva e do débito subordinam-se ao prazo geral de dez anos (art. 205 da Lei 10.406/2002 - Código Civil) , contado a partir da data da ocorrência do fato e interrompido pelo ato que ordenar a citação, a audiência ou a oitiva da parte. A presente TCE refere-se à irregularidade de não comprovação da boa e regular aplicação dos recursos públicos repassados, consubstanciada pela constatação de irregularidades na execução financeira do Convênio 389/2007 (Siafi 621635) . Como o prazo para prestação de contas expirou em 24/6/2010 (peça 1, p. 138) , o prazo de contagem da prescrição inicia-se em 25/6/2010, dia seguinte ao término do prazo final para entrega.
5.5.		O ato ordenatório da citação que interrompe a fruição do prazo data de 27/6/2017 (peça 99) . Logo, verifica-se a não incidência do prazo decenal de prescrição previsto no art. 205 do Código Civil entre a data da ocorrência do fato e interrompido pelo ato que ordenou a citação. 
5.6.	No que concerne à análise da prescrição pelo regime da Lei 9.873/1999, é preciso considerar os seguintes parâmetros:
	a) Termo inicial: 
	a.1) a Lei 9.873/1999, art. 1º, parte final, traz previsão expressa a respeito do início do prazo em se tratando de infrações imediatas e aquelas de caráter permanente ou continuado. As primeiras ocorrem contadas da data da prática do ato, e aquelas do dia em que tiver cessado a permanência ou a continuidade;
	a.2) considerando que, no presente caso, a irregularidade refere-se à não comprovação da boa e regular aplicação dos recursos públicos repassados, consubstanciada pela constatação de irregularidades na execução financeira do Convênio 389/2007 (Siafi 621635) ; tem-se que o termo inicial da prescrição é a data do primeiro ato de apuração dos fatos, qual seja, 29/9/2010 (peça 1, p. 122) , a saber Despacho 838 CGGPC/SCC/MinC, relativo a envio do processo para abertura de TCE, de 29/9/2010;  
	b) Prazo:
	b.1) a Lei 9.873/1999 apresenta um prazo geral, de cinco anos (art. 1º) , e um prazo especial, previsto no art. 1º, § 2º, a saber: "quando o fato objeto da ação punitiva da Administração também constituir crime, a prescrição reger-se-á pelo prazo previsto na lei penal";
		c) interrupções por atos inequívocos de apuração dos fatos, sendo que 	no regime da Lei 9.873/1999, a prescrição se interrompe "por qualquer ato inequívoco, que importe apuração do fato" (art. 2º, II) . Tal diploma legal prevê como causas interruptivas: I - pela notificação ou citação do indiciado ou acusado, inclusive por meio de edital; II - por qualquer ato inequívoco, que importe apuração do fato; III - pela decisão condenatória recorrível; IV - por qualquer ato inequívoco que importe em manifestação expressa de tentativa de solução conciliatória no âmbito interno da administração pública federal. O exemplo típico, no caso em exame, são: (i) fase interna da TCE - no âmbito do então MinC; (ii) atuação da CGU; e (iii) fase externa da TCE - no âmbito desta Corte de Contas. Com esse fundamento, a prescrição foi interrompida:
		c.1) 	em 9/7/2012, data do 	Despacho 314/2012-CPCON/CGEZ/SPOA, autorizando a  abertura de TCE (peça 1, p. 136-137) ;
	c.2) em 12/12/2012, data do 	Despacho 498/2012-CPCON/CGEX/SPOA, encaminhando os autos para instauração de TCE (peça 1, p. 140) ;
	c.3) em 30/4/2013, data do 	Relatório de TCE 029/2013, de 30/4/2013 (peça 1, p. 167-170) ;
	c.4) em 21/8/2013, data do Pronunciamento do dirigente do órgão de controle interno (peça 1, p. 192) ;
	c.5) em 13/9/2013, data do 	Pronunciamento Ministerial (peça 1, p. 201) ;
	c.6) em 5/12/2013, data da primeira instrução preliminar de citação (peças 3-5) ;
	c.7) em 5/9/2014, data da segunda instrução preliminar de citação (peças 34-36) ;
	c.8) em 4/3/2015, data da instrução preliminar de diligência (peças 70-72) ;
	c.9) 	em 30/11/2015, data do Parecer Técnico 078/2015-G06/Passivo/CPCON/CGEXE/SPOA/SE/MinC, pela aprovação do ponto de vista da execução física (peças 86, p. 4-13; e 87, p. 4-13) ;
	c.10) em 18/4/2016, data do 	Parecer Financeiro 022/2016-G06/Passivo/CGCON/CGEXE/SPOA/SE/MinC (peça 93, p. 3-13) 
	c.11) em 17/11/2016, data da primeira instrução de mérito (peças 95-97) ;
	c.12) em 30/3/2017, data do 	primeiro parecer do MPTCU (peça 98) ;
	c.13) em 28/6/2017, data do Despacho do Relator a quo, determinando novas citações (peça 99) ;
	c.14) em 23/1/2018, data da terceira instrução preliminar de citação (peças 101-105) ; e
	c.15) em 9/1/2019, data da segunda instrução de mérito (peças 146-148) .
				d) Interrupções pela citação do responsável, sendo que 	 a prescrição também é interrompida "pela notificação ou citação do indiciado ou acusado, inclusive por meio de edital", nos termos do art. 2º, I, da Lei 9.873/1999. E, no regime dessa lei, a interrupção se dá pela citação propriamente dita, e não pelo despacho que a ordena. Com esse fundamento, houve a interrupção: 
	d.1) datas de ciência dos responsáveis:
	d.1.1) 13/10/2014: com a citação do Sr. Luã Gabriel dos Santos (peças 49 e 55) ;
		d.1.2) 5/2/2018: com a citação da entidade Argonautas Ambientalistas da Amazônia (peças 106 e 114) ; 
	d.1.3) 6/2/2018: com a citação dos Srs. José Maria Reis e Souza Junior e Rafael Caldeira Magalhães (peças 108, 111, 115 e 119) ;
	d.1.4) 7/2/2018: com a citação dos Srs. Antonio Nilton Rodrigues Silva, Carlos Eduardo de Souza Siqueira e Lucivaldo Baia Costa (peças 110, 112-113 e 116-118) ;
	d.1.5) 8/2/2018: com a citação do Sr. Waldir Araújo Costa (peças 107 e 120) ;
	d.1.6) 11/6/2018: com a citação do Sr. Marcello Augusto da Costa Aponte (peças 141 e 143) ;  
	d.2) cabe destacar, por oportuno, que, em se tratando de devedores solidários, a interrupção
da prescrição feita a um prejudica aos demais. Incide, nesse caso, regra própria da teoria geral das
obrigações, segundo a qual "a interrupção efetuada contra o devedor solidário envolve os demais"
 (art. 204, § 1º, do Código Civil) . São consequências próprias da solidariedade (a exemplo da regra
de que o credor pode demandar qualquer dos devedores, art. 275 do Código Civil) , que não
precisam ser repetidas em cada diploma legal específico;
		e) interrupção pela decisão condenatória recorrível (art. 2º, inciso III, da Lei 9.873/1999) , sendo que para esse fundamento, houve a interrupção em 11/6/2019, data da sessão em que foi proferido o acórdão condenatório (peça 151) . Essa interrupção é relevante, por estabelecer prazo para julgamento do recurso;
	f) da prescrição intercorrente:
	f.1) nos termos do art. 1º, § 1º, da Lei 9.873/1999, opera-se a prescrição intercorrente se o processo ficar paralisado por mais de três anos, aguardando "julgamento ou despacho";
	f.2) note-se que há uma correlação entre essa hipótese e as causas de interrupção da prescrição do art. 2º. Com efeito, uma vez interrompida a prescrição por alguma das hipóteses do art. 2º, o processo não pode ficar inativo, sem qualquer inovação processual relevante, por mais de três anos;
	f.3) trata-se de prazo específico, não se aplicando nem o prazo geral de cinco anos nem o prazo especial, da lei penal (§ 2º) . A finalidade da prescrição intercorrente, com seu prazo próprio, é a de assegurar a eficiência e celeridade nas apurações administrativas. Seria contrário a essa finalidade a paralisação injustificada do processo por período maior que o triênio estabelecido para a hipótese;
	f.4) a extrapolação do prazo de três anos, sem inovação relevante no processo, pode configurar negligência. Por isso, além de se operar a prescrição, deve-se promover a "apuração da responsabilidade funcional decorrente da paralisação, se for o caso";
	f.5) em muitas situações, o exame da prescrição intercorrente pode ficar prejudicado nos processos já em tramitação no TCU. Como a ação de ressarcimento era considerada imprescritível, as peças que compõem a tomada de contas especial, elencadas no art. 10 da Instrução Normativa-TCU 71/2012, não contemplam informações pormenorizadas quanto ao andamento do processo na fase interna, o que pode prejudicar a análise de eventual paralisação por mais de três anos;
	f.6) assim, caso o tribunal venha a adotar a sistemática da Lei 9.873/1999 para aferir a prescrição, convém avaliar, oportunamente, a possibilidade de ajustes na IN-TCU 71/2012, para que as tomadas de contas especiais encaminhadas ao tribunal contemplem informações sobre as interrupções ocorridas na fase interna do procedimento; e
	f.7) especificamente quanto a esta TCE, as próprias causas de interrupção elencadas acima permitem evidenciar que o processo teve andamento regular, não se operando a prescrição intercorrente. 
5.7.	Diante da análise da questão prescricional procedida no item 5.6 deste exame, conclui-se que, não obstante a existência de outras causas interruptivas, os eventos indicados acima são suficientes para evidenciar que não ocorreu a prescrição - nem mesmo a prescrição intercorrente, prevista no art. 1º, § 1º, da Lei 9.873/1999.
5.8.	Por fim, são oportunas algumas considerações sobre a possibilidade de aplicar, neste processo, novo critério para exame da prescrição, diverso do considerado no julgamento originário (que seguiu o Acórdão 1441/2016-TCU-Plenário) .
5.9.				Partindo-se da premissa de que a pretensão reparatória segue as mesmas balizas (Lei 9.873/1999) , enquanto não houver norma específica a respeito, a demonstração de que não se operou a prescrição punitiva impõe, como consequência, a conclusão de que também é viável a condenação ao ressarcimento do prejuízo apurado nos autos. Com efeito, quanto ao débito e à aplicação de multa, o novo parâmetro para exame da prescrição não altera o resultado do julgamento.
Mérito
6.	Impossibilidade de responsabilidade solidária
6.1.	O Sr. Waldir Araújo Cardoso traz a tese de que a solidariedade não poderia recair sobre ele, haja vista o art. 265 do Código Civil; tendo aduzido as seguintes alegações (peça 205, p. 2-3, 5-6, 9 e 39-49) :
	a) a solidariedade não poderia ser presumida, não tendo havido nesta TCE manifesta vontade da parte quanto à solidariedade (peça 205, p. 2, 5-6, 9) ;
	b) não existiria no Convênio 389/2007 qualquer cláusula a estabelecer a responsabilidade solidária dos dirigentes da entidade Argonautas Ambientalistas da Amazônia (peça 205, p. 3, 5 e 9) ;
	c) constaria do estatuto da entidade Argonautas Ambientalistas da Amazônia previsão no art. 11, parágrafo segundo, de que não responderia solidariamente e subsidiariamente pelas obrigações da mencionada pessoa jurídica (peça 205, p. 3, 5, 9 e 39-49) ; e
	d) não figuraria como parte do projeto, sendo apenas aquele que ordenava as despesas determinadas por responsável legal da entidade (peça 205, p. 5) .
	Análise:
6.2.	De plano, refuta-se a tese do recorrente. A solidariedade é plenamente possível de ser aplicada ao caso concreto, conforme arts. 12, inciso I, e 16, § 2º, da Lei 8.443/1992. O recorrente enquadra-se na hipótese da alínea "b" do mencionado parágrafo, haja vista que concorreu para o cometimento do dano ao erário. Ou seja, não há que se falar em presunção, tendo em vista a delimitação de responsabilidade do Conselho Gestor materializada no art. 8º, inciso IV, e § 2º, do estatuto social, in litteris:
	Estatuto Social (peça 63, p. 7) 
	Art. 8º O Conselho Gestor será responsável pela prestação de contas, onde serão observados: 
	(...) 
IV - a prestação de contas de todos os recursos e bens de origem pública recebidos será feita, conforme determina o parágrafo único do artigo 70 da Constituição Federal do Brasil;
 (...) 
Parágrafo Primeiro - Os projetos aprovados com conta bancária e norma específica para sua prestação de contas serão de responsabilidade do Conselho Gestor, adequando-se ao expresso nos incisos deste artigo e conforme deliberação do Conselho Gestor, sendo tais contas bancárias específicas movimentadas pelo gestor de Finanças e gestor de Planejamento e Organização; (Grifou-se) .
6.3.	Na hipótese em que a pessoa jurídica de direito privado e seus administradores derem causa a dano ao erário na execução de avença celebrada com o poder público federal com vistas à realização de uma finalidade pública, incide sobre ambos a responsabilidade solidária pelo dano (Acórdão 2763/2011-TCU-Plenário, rel. Ministro-Substituto AUGUSTO SHERMAN) .
6.4.	Por fim, não socorre ao apelante argumentar que o Convênio 389/2007 e o art. 11, parágrafo segundo, do estatuto social (peça 63, p. 7-8) não detinham previsão de responsabilidade solidária, pois o mandamento que a autoriza é de ordem legal (arts. 12, inciso I, e 16, § 2º, da Lei 8.443/1992) . 
7.	Execução do objeto pactuado e regularidade das despesas
7.1.	O recorrente aduz a tese de que as despesas foram realizadas regularmente, tendo ele apresentado os seguintes argumentos/documentos (peça 205, p. 2, 4-5, 7, 9, 11-12 e 14-34) :
	a) existência de relatório de visita técnica, elaborado pela Sra. Dulce Michels, datado de julho de 2009, o qual atestaria a execução completa do objeto e a regularidade das despesas - consoante plano de trabalho e roteiro de orientação contábil e fiscal (peça 205, p. 2, 4-5, 9, 14-34) ;
	b) já teria prestado contas do Convênio 389/2007 (peças 205, p. 2, 4, 9, 11-12) ;
	c) se valeria das defesas dos demais membros da diretoria da entidade Argonautas Ambientalistas da Amazônia (peça 205, p. 2 e 9) ; e
	d) não haveria dano ao erário, haja vista que o projeto teria sido realizado (peça 205, p. 7) . 
	Análise:
7.2.	Inicialmente, cabe ressaltar que a jurisprudência desta Corte é no sentido de que a mera execução física do objeto ou de parte dele, por si só, não comprova que os recursos foram aplicados corretamente, cabendo ao responsável demonstrar o nexo causal entre os recursos que lhe foram repassados e os documentos de despesas referentes à execução, tais como notas de empenho, recibos, notas fiscais, extratos bancários, de forma que seja possível confirmar que determinado objeto conveniado tenha sido executado com os recursos transferidos. 
7.3.		Esse entendimento fundamenta-se no dever de prestar contas, previsto no parágrafo único do art. 70 da Constituição Federal, bem como em outros normativos infraconstitucionais, como o Decreto-Lei 200/1967. Nesse sentido é o teor dos Acórdão 2024/2016-TCU-Segunda Câmara, rel. Ministra ANA ARRAES; 1449/2016-TCU-2ª Câmara, rel. Ministra ANA ARRAES; 11236/2015-TCU-2ª Câmara, rel. Ministra ANA ARRAES; 11222/2015-TCU-2ª Câmara, rel. Ministro AUGUSTO NARDES; 7612/2015-TCU-1ª Câmara, rel. Ministro WALTON ALENCAR RODRIGUES; 3356/2019-TCU-1ª Câmara, rel. Ministro WALTON ALENCAR RODRIGUES e 3547/2019-TCU-1ª Câmara, rel. Ministro BENJAMIM ZYMLER.
7.4.	Assim, a demonstração do nexo causal entre os recursos repassados e os documentos de despesas referentes à execução (tais como notas de empenho, recibos, notas fiscais, extratos bancários)  não se trata de mera formalidade, mas de conjunto de elementos essencial para a própria accountability pública, exigida do gestor no art. 70, parágrafo único, da Constituição Federal.
7.5.				Quanto à alegação de que haveria relatório de visita técnica, elaborado pela Sra. Dulce Michels, datado de julho de 2009, o qual atestaria a execução completa do objeto e a regularidade das despesas - consoante plano de trabalho e roteiro de orientação contábil e fiscal; tem-se que essa não deve ser acatada. Com efeito, depois de tal relatório, o órgão concedente reviu sua opinião, por ocasião dos Pareceres Técnico 078/2015-G06/Passivo/CPCON/CGEXE/SPOA/SE/MinC, de 30/11/2015, e Financeiro 022/2016-G06/Passivo/CGCON/CGEXE/SPOA/SE/MinC, de 18/4/2016 (peça 86, p. 4-13; 87, p. 4-13; e p. 93, p. 3-13) . Tais pareceres foram elaborados com base no exame dos documentos apresentados pela convenente a título de prestação de contas.
7.6.	No que concerne à arguição de que se valeria das defesas dos demais membros da diretoria da entidade Argonautas Ambientalistas da Amazônia; frise-se que, à luz do Acórdão 3890/2017-TCU-Primeira Câmara, rel. Ministro WALTON ALENCAR RODRIGUES, cabe ao responsável o ônus de produzir defesa especificada, sob pena de presumirem-se verdadeiras as alegações de fato não impugnadas (art. 341 da Lei 13.105/2015) ; sendo que a defesa genérica produz efeitos semelhantes ao da revelia (art. 344 do CPC) , escapando à presunção de veracidade apenas as situações descritas no art. 345 do CPC, em especial a identificação de que as alegações formuladas são inverossímeis ou estão em contradição com prova dos autos. 	De todo modo, apesar da natureza genérica da arguição, compulsando os autos, constatou-se que os recorrentes não trouxeram aos autos quaisquer elementos hábeis a elidir a irregularidade pela qual foram citados às peças 106-108, 110-120, 141, 143 - em circunstâncias objetivas aproveitáveis ao Sr. Waldir Araújo Cardoso. 
7.7.	Quanto à questão da responsabilidade subjetiva com base na 
Lei 13.655/2018 (Lei de Introdução às Normas do Direito Brasileiro - LINDB) , cabe assinalar que as alterações promovidas pela norma legal, em especial a inclusão do art. 28, não provocam modificação nos requisitos necessários à responsabilidade financeira pelo débito - o dever de indenizar os prejuízos ao erário permanece sujeito à comprovação de dolo ou culpa (Acórdão 2391/2018-TCU-Plenário, rel. Ministro BENJAMIN ZYMLER, e 5547/2019-TCU-1ª Câmara, rel. Ministro BENJAMIN ZYMLER) .
7.8.	Importa mencionar, ainda, que, na aplicação de sanções, o TCU deve considerar a natureza e a gravidade da infração, os danos que delas provieram para a Administração Pública, as circunstâncias agravantes ou atenuantes e os antecedentes do agente, nos termos do art. 22, § 2º (Acórdão 2463/2019-TCU-Primeira Câmara, rel. Ministro BRUNO DANTAS) . Para fins de aplicação de sanções pelo TCU, deve-se verificar a ocorrência de culpa grave ou dolo do administrador público (Acórdão 11762/2018-TCU-Segunda Câmara, rel. Ministro-Substituto MARCOS BEMQUERER) . 
7.9.			Para fins do exercício do poder sancionatório do TCU, erro grosseiro é o que decorreu de grave inobservância do dever de cuidado, isto é, que foi praticado com culpa grave (Acórdão 1689/2019-TCU-Plenário, rel. Ministro AUGUSTO NARDES, 2924/2018-TCU-Plenário, rel. Ministro JOSÉ MÚCIO MONTEIRO, e 2391/2018-TCU-Plenário, rel. Ministro BENJAMIN ZYMLER) . 
7.10.	In casu, conclui-se que a irregularidade cometida (não comprovação da correta e regular aplicação dos recursos) foi praticada pelo Sr. Waldir Araújo Cardoso, no mínimo, com culpa grave (por negligência e/ou imprudência) , tendo ele assumido todos os riscos envolvidos na prática do ato administrativo, pois era de se esperar dele o pleno cumprimento do art. 8º, inciso IV, e § 2º, do Estatuto Social da entidade Argonautas Ambientalistas da Amazônia.
7.11.	À luz do Acórdão 2681/2019-TCU-Primeira Câmara, rel. Ministro BENJAMIN ZYMLER) , tem-se que, para fins de responsabilização perante o TCU, pode ser tipificado como erro grosseiro o descumprimento de regra expressa em instrumento de convênio. Tal situação pode ser adotada no caso concreto, quando gestores de uma entidade descumprem seu próprio estatuto social, a ensejar, descumprimento do convênio e, em última análise, dano ao erário. A conduta, em apreço, revela nível de atenção aquém ao de uma pessoa com diligência abaixo do patamar médio, o que configura culpa grave, passível de multa. 
7.12.	Salienta-se, por oportuno, não haver nos presentes autos elementos hábeis a comprovar a ocorrência de circunstâncias práticas, ainda que de ordem estrutural, a limitar ou condicionar a ação da responsável ora recorrente na comprovação da execução financeira do ajuste.
7.13.	Em face do exposto, propõe-se rejeitar a tese do apelante.
8.	Ocorrência de boa-fé
8.1.	O apelante alega ter agido de boa-fé (peça 205, p. 3 e 6-7) .  
	Análise:
8.2.		No que concerne à questão da boa-fé, a jurisprudência deste Tribunal sedimentou entendimento de que quando se trata de processos atinentes ao exercício do controle financeiro da Administração Pública, tais como o que ora se examina, a boa-fé não pode ser presumida, devendo ser demonstrada e comprovada a partir dos elementos que integram os autos. Tal interpretação decorre da compreensão de que, relativamente à fiscalização dos gastos públicos, privilegia-se a inversão do ônus da prova, pois cabe ao gestor comprovar a boa aplicação dos dinheiros e valores públicos sob sua responsabilidade.
8.3. 	Diante desse contexto, e após exame de toda a documentação carreada aos autos, não há como se vislumbrar a boa-fé na conduta do recorrente; já que não foram constatados atos ou fatos atenuantes os quais pudessem apontar para atitude zelosa e diligente desse no tocante à sua atuação como gestor de finanças da convenente ao longo do ajuste (não provou ter seguido as normas pertinentes nas fases de execução e prestação de contas do convênio no tocante à execução financeira) .
8.4.	No âmbito do TCU, é considerado de boa-fé o responsável que, embora tenha concorrido para o dano ao erário ou outra irregularidade, seguiu as normas pertinentes, os preceitos e os princípios do direito. A análise da conduta, portanto, é feita sob o ponto de vista objetivo, sem que seja necessária a comprovação de má-fé (dolo) , mas apenas da ausência de boa-fé objetiva, para a responsabilização do agente (Acórdão 7936/2018-TCU-Segunda Câmara, rel. Ministro-Substituto AUGUSTO SHERMAN) . Nesse sentido, tem-se os Acórdão 13732/2019-TCU-Primeira Câmara, rel. Ministro WALTON ALENCAR RODRIGUES; 8987/2018-TCU-1ª Câmara, rel. Ministro WALTON ALENCAR RODRIGUES; e 1921/2011-2ª Câmara, rel. Ministro RAIMUNDO CARREIRO.
8.5.	Diante disso, refuta-se a tese do recorrente. 
9.	Ausência de má-fé 
9.1.	O Sr. Waldir Araújo Cardoso argumenta que não haveria indícios de má-fé, improbidade ou qualquer conduta dolosa no uso do recurso público (peça 205, p. 3) . 
	Análise:	
9.2.	Uma vez caracterizada a reprovabilidade da conduta, a avaliação de existência de má-fé não é requisito essencial à culpabilidade do recorrente. De outro modo, tal elemento anímico, subjetivo da conduta, deve ser considerado apenas como agravante, no sentido de majorar a dosimetria da pena.
9.3.	Nesse sentido, considerando ainda que a má-fé não pode ser presumida, devendo, portanto, ser demonstrada, reforça-se que sua existência sequer foi cogitada nos presentes autos.
9.4.	Assim, conclui-se que a alegação de ausência de má-fé da responsável não é capaz de afastar a cominação da multa, vez que não é pressuposto de sua aplicação. Ademais, tendo em vista que a manifestação de má-fé não foi expressamente considerada na dosimetria da pena, reputa-se irrelevante o argumento do recorrente.
CONCLUSÃO
10.		Das análises anteriores, conclui-se pela negativa de provimento do recurso interposto pelo Sr. Waldir Araújo Cardoso, considerando-se que:
	a) não ocorreu prescrição do dano ao erário com base no regime da Lei 9.873/1999, de modo que, partindo-se da premissa de que a pretensão reparatória segue as mesmas balizas, enquanto não houver norma específica a respeito, a demonstração de que não se operou a prescrição impõe, como consequência, a conclusão de que também é viável a condenação em débito e a aplicação de multa ao recorrente (mantidas conforme exame deste recurso) ;
	b) na hipótese em que a pessoa jurídica de direito privado e seus administradores derem causa a dano ao erário na execução de avença celebrada com o poder público federal com vistas à realização de uma finalidade pública, incide sobre ambos a responsabilidade solidária pelo dano;
	c) com base na prestação de contas apresentada pela entidade convenente, o órgão concedente proferiu novos pronunciamentos, cujas conclusões foram pela existência de dano ao erário;
	d) compulsando os autos, constatou-se que os demais responsáveis nesta TCE não trouxeram aos autos quaisquer elementos hábeis a elidir a irregularidade pela qual foram citados às peças 106-108, 110-120, 141, 143 - em circunstâncias objetivas aproveitáveis ao Sr. Waldir Araújo Cardoso;
	e) a boa-fé não deve ser presumida mas sim demonstrada e comprovada, fato que não ocorreu nos presentes autos, já que não foram constatados atos ou fatos atenuantes os quais pudessem apontar para atitude zelosa e diligente do responsável quanto à sua atuação como gestor da entidade convenente ao longo do ajuste (não provou ter seguido as normas pertinentes nas fases de execução e prestação de contas do convênio no tocante à execução financeira) ; e 
	f) no âmbito do controle externo, a existência de má-fé não é requisito essencial à culpabilidade da responsável, bastando haver caracterizada a reprovabilidade da conduta.
PROPOSTA DE ENCAMINHAMENTO
11.	Ante todo o exposto, submete-se à consideração superior a presente análise do recurso de reconsideração interposto pelo Sr. Waldir Araújo Cardoso, contra o Acórdão 4319/2019-TCU-Primeira Câmara, propondo-se, com fundamento no art. 32, inciso I, e 33, da Lei 8.443/1992:
	a) conhecer do recurso e, no mérito, negar-lhe provimento;
	b) dar ciência da deliberação que vier a ser adotada ao recorrente, à Secretaria Especial da Cultura do Ministério do Turismo, à Controladoria-Geral da União, à Procuradoria da República no Estado do Pará, e aos demais interessados.

Fidelis Junior Martins da Paixão (7818/OAB-PA).

Procurador Sergio Ricardo Costa Caribé.

TOMADA DE CONTAS ESPECIAL. MINISTÉRIO DA CULTURA. CONVÊNIO. NÃO COMPROVAÇÃO DA BOA E REGULAR APLICAÇÃO DE RECURSOS. CONTAS IRREGULARES. DÉBITO E MULTA. RECURSO DE RECONSIDERAÇÃO. CONHECIMENTO E NEGATIVA DE PROVIMENTO.

TOMADA DE CONTAS ESPECIAL (TCE)

Secretaria de Recursos (Serur); Secretaria de Controle Externo de Tomada de Contas Especial (SecexTCE).

Trata-se de recurso de reconsideração interposto por Waldir Araújo Cardoso, na condição de Gestor de Finanças da entidade Argonautas Ambientalistas da Amazônia contra o Acórdão 4319/2019-TCU-Primeira Câmara, de relatoria do E. Ministro Vital do Rêgo, por meio do qual este Tribunal, ao julgar tomada de contas especial, julgou irregulares as suas contas e o condenou em débito e multa.
Irresignado, o recorrente alega que, nos termos do art. 265 do Código Civil, a solidariedade não pode ser presumida, dependendo, portanto, de manifesta vontade da parte, a qual não consta nos presentes autos; que o art. 11, parágrafo segundo, do estatuto da Argonautas Ambientalistas da Amazônia, prevê que seus associados, ativistas, conselheiros e gestores, não respondem solidariamente e subsidiariamente pelas obrigações daquela, o que afasta a sua responsabilidade. 
Argumenta que não há, no Convênio 389/2007, cláusula a estabelecer a responsabilidade solidária dos dirigentes da entidade, e que não figurava como parte do projeto, sendo apenas aquele que ordenava as despesas determinadas por responsável legal daquela convenente.
Waldir Araújo Cardoso alega que as despesas foram realizadas regularmente, que já prestou contas do convênio em análise. Aduz que o relatório de visita técnica que acolheu com ressalvas a prestação de contas atestou a execução completa do objeto do contrato, bem como a regularidade das despesas realizadas, em conformidade com plano de trabalho e roteiro de orientação contábil e fiscal. Conclui, diante desses elementos, não haver dano ao Erário.
Finalmente, defende a ocorrência de boa-fé e a ausência de má-fé, improbidade ou dolo em sua conduta.
A unidade técnica, com a anuência do Ministério Público junto ao TCU, propõe a negativa de provimento ao recurso.
Feita breve síntese dos fatos, decido.
Ratifico o conhecimento do recurso de reconsideração (peça 79) , uma vez cumpridos os requisitos atinentes à espécie.
Acolho as análises dos pareceres precedentes como razões de decidir, sem prejuízo de tecer considerações.
A existência de visita técnica atestando a execução completa do objeto do contrato não socorre o recorrente.
Primeiramente porque depois de tal relatório, o órgão concedente reviu sua opinião, por ocasião dos Pareceres Técnico 078/2015-G06/Passivo/CPCON/CGEXE/SPOA/SE/MinC e Financeiro 022/2016-G06/Passivo/CGCON/CGEXE/SPOA/SE/MinC, elaborados com base no exame dos documentos apresentados pela convenente a título de prestação de contas.
Além disso, a jurisprudência desta Corte é no sentido de que a mera execução física do objeto ou de parte dele, por si só, não comprova que os recursos foram aplicados corretamente, cabendo ao responsável demonstrar o nexo causal entre os recursos que lhe foram repassados e as despesas realizadas. 
Na condição de membro do conselho gestor da entidade Argonautas Ambientalistas da Amazônia, o recorrente foi citado por ter deixado de comprovar a boa e regular aplicação dos recursos do Convênio 389/2007, diante das irregularidades descritas no item 2.5 do Relatório que fundamenta o presente Voto. Por não ter logrado fazê-lo, suas contas foram julgadas irregulares e foi condenado a ressarcir, em regime de solidariedade, o débito apurado.
Não merece prosperar a tese recursal acerca da solidariedade. Sua aplicação é adequada ao caso concreto, conforme arts. 12, inciso I, e 16, § 2º, da Lei 8.443/1992. O recorrente enquadra-se na hipótese da alínea "b" do mencionado parágrafo, pois concorreu para o cometimento do dano ao Erário. 
É pacífica a jurisprudência deste Tribunal no sentido de que, nos casos em que a pessoa jurídica de direito privado e seus administradores derem causa a dano ao Erário, na execução de avença celebrada com o Poder Público Federal com vistas à realização de finalidade pública, incide sobre ambos a responsabilidade solidária pelo dano (Acórdão 2763/2011-TCU-Plenário, de relatoria do E. Ministro-Substituto Augusto Sherman, entre outros) .
A irregularidade cometida (não comprovação da correta e regular aplicação dos recursos) foi praticada por Waldir Araújo Cardoso, no mínimo, com culpa grave, por negligência e/ou imprudência, contrariando o previsto no art. 8º, inciso IV, e § 2º, do Estatuto Social da entidade Argonautas Ambientalistas da Amazônia (peça 63, p. 7) .
Tendo em vista a delimitação de responsabilidade do Conselho Gestor, materializada neste dispositivo, improcedente o argumento de que a solidariedade pelo débito foi presumida.
No âmbito do controle externo, a existência de má-fé não é requisito essencial à culpabilidade da responsável. Basta restar caracterizada reprovabilidade de sua conduta. 
Quanto à boa-fé, esta deve ser demonstrada e comprovada fato que não ocorreu nos presentes autos, ante a ausência de elementos hábeis a comprovar a ocorrência de circunstâncias práticas, ainda que de ordem estrutural, a limitar ou condicionar a ação do recorrente na comprovação da execução financeira do ajuste.
Tendo em vista esses elementos, nego provimento ao recurso apresentado e VOTO para que seja adotada a minuta de acórdão que trago ao exame deste Colegiado.
TCU, Sala das Sessões, em 31 de maio de 2022.
WALTON ALENCAR RODRIGUES 
Relator